ACORDAO-COMPLETO-2407607

ACÓRDÃO 4425/2020 ATA 12/2020 - SEGUNDA CÂMARA

VISTOS, relatados e discutidos estes autos que tratam de atos de pensão civil concedidas pela Imprensa Nacional,
ACORDAM os Ministros do Tribunal de Contas da União, reunidos em sessão da Segunda Câmara, diante das razões expostas pelo Relator, com fundamento no art. 71, inciso III, da Constituição Federal e nos arts. 1º, inciso V, 39, inciso II, e 45 da Lei 8.443/1992, em:
9.1. considerar legais e determinar o registro dos atos de pensão civil instituídos por Antônio de Souza Junior, Arnaldo Luiz do Nascimento Junior, Ayrton Luiz da Silva Lanna, Francisco das Chagas Pereira, Francisco Eufrazio de Paiva, Jorge Elias, Jorge Lucio Ribeiro Russel, Jorge Luiz de Freitas e José Maria de Rezende;
9.2. considerar ilegal e negar o registro do ato de pensão civil instituído por Jacob Seidel;
9.3. dispensar o ressarcimento das quantias indevidamente recebidas, em boa-fé, pelo interessado mencionado no item anterior, consoante o Enunciado 106 da Súmula de Jurisprudência deste Tribunal;
9.4. determinar à Imprensa Nacional que:
9.4.1. faça cessar, no prazo de 15 (quinze) dias, contado a partir da ciência desta deliberação, o pagamento decorrente do ato impugnado, sob pena de responsabilidade solidária da autoridade administrativa omissa, consoante disposto nos arts. 71, inciso IX, da Constituição Federal e 262 do Regimento Interno desta Corte;
9.4.2. dê ciência desta deliberação aos srs. Antônio de Souza Junior, Arnaldo Luiz do Nascimento Junior, Ayrton Luiz da Silva Lanna, Francisco das Chagas Pereira, Francisco Eufrazio de Paiva, Jacob Seidel, Jorge Elias, Jorge Lucio Ribeiro Russel, Jorge Luiz de Freitas e José Maria de Rezende, alertando-os de que o efeito suspensivo proveniente da interposição de eventuais recursos, caso não providos, não os exime da devolução dos valores indevidamente percebidos após a notificação;
9.4.3. envie a esta Corte de Contas, no prazo de 30 (trinta) dias, por cópia, comprovante de que os interessados tiveram ciência desta deliberação;
9.5. dar ciência desta deliberação aos interessados e à Imprensa Nacional.

Análise de atos de pensões civis concedidas pela Imprensa Nacional.

Segunda Câmara

Imprensa Nacional.

3. Interessados/Responsáveis:
3.1. Interessados: Beatriz Rodrigues Freitas (XXX.029.411-XX); Candida Maria das Neves (XXX.656.671-XX); Danielle Cristina Barbosa de Paiva (XXX.539.033-XX); Diva Costa Padilha (XXX.196.237-XX); Elizabete Cristina Barbosa de Paiva (XXX.928.983-XX); Ilda Geralda Gonçalves de Rezende (XXX.576.201-XX); Marcos Vinicius Carvalho de Freitas (XXX.811.181-XX); Maria Antonia Rodrigues da Silva (XXX.908.991-XX); Maria do Carmo Canedo Lanna (XXX.626.231-XX); Maura Pinheiro Russel (XXX.284.201-XX); Neuza Braga de Souza (XXX.679.017-XX); Nilza Haddad Barros (XXX.854.007-XX); Noemia Alves Pereira (XXX.976.671-XX).

13.1. Ministros presentes: Ana Arraes (Presidente), Augusto Nardes (Relator), Aroldo Cedraz e Raimundo Carreiro.
13.2. Ministro-Substituto presente: André Luís de Carvalho.

AUGUSTO NARDES

Trata-se de dez atos de concessão de pensão civil instituídas por ex-servidores da Imprensa Nacional.
2.	A Secretaria de Fiscalização de Pessoal (Sefip) se manifestou, consoante instrução de peça 13, no sentido de considerar os atos legais. Transcrevo a seguir a referida manifestação, com os ajustes de forma pertinentes:
[...]
INTRODUÇÃO
 1. Trata-se de atos de concessão de pensão civil, submetidos, para fins de registro, à apreciação do Tribunal de Contas da União (TCU) , de acordo com o art. 71, inciso III, da Constituição Federal. Os atos foram cadastrados e disponibilizados ao TCU por intermédio do Sistema de Apreciação e Registro de Atos de Admissão e Concessões (Sisac) , na forma dos arts. 2º, caput e inciso III, e 4º, caput, da Instrução Normativa - TCU 78/2018. EXAME TÉCNICO Procedimentos aplicados 
2. Os procedimentos para exame, apreciação e registro de atos de pessoal encontram-se estabelecidos na Instrução Normativa - TCU 78/2018 e na Resolução - TCU 206/2007. Em seus arts. 4º, § 2º, e 3º, § 3º, respectivamente, essas normas dispõem que os atos de pessoal disponibilizados por meio do Sisac devem ser submetidos a crítica automatizada do próprio sistema, com base em parâmetros predefinidos. 
3. Relativamente aos atos de concessão de pensão civil, as rotinas de crítica das informações cadastradas no Sisac foram elaboradas e validadas levando-se em conta as peculiaridades desses atos. Os itens de verificação do sistema compreendem prazos e fundamentos legais, assim como eventuais ocorrências de acumulação. Trata-se de verificações mais abrangentes, minuciosas e precisas do que aquelas que podem ser realizadas por mãos humanas, proporcionando um nível de segurança ainda maior. 
4. As críticas também consideram os registros do Sistema Integrado de Administração de Recursos Humanos (Siape) . O Siape disponibiliza informações atualizadas sobre as parcelas que integram os benefícios, diferentemente, portanto, do Sisac, que informa as parcelas no momento do registro do ato. Essa confrontação com o Siape fornece uma visão atual e verdadeira da situação, o que permite descaracterizar irregularidades e inconsistências que, embora constantes do Sisac, já foram corrigidas. 5. Além da crítica automatizada, há verificação humana adicional no caso de haver alertas do sistema ou informações não formatadas, como esclarecimentos do gestor ou do controle interno. Exame das constatações 
6. O conjunto das verificações a que os atos foram submetidos encontra-se discriminado em detalhes nas páginas que precedem esta instrução. Não foi constatada qualquer irregularidade. 
7. Cabe registrar que, para os atos em que o controle interno realizou o exame no âmbito da competência definida nos arts. 11 e 12 da Instrução Normativa - TCU 78/2018, esse também foi seu entendimento. 
8. Assim, cabe proposta de que os atos sejam considerados legais e registrados. 
CONCLUSÃO 
9. A abrangência e a profundidade das verificações levadas a efeito fundamentam convicção de legalidade dos atos. Assim, cabe proposta no sentido de que sejam considerados legais, promovendo-se o seu registro. 
PROPOSTA DE ENCAMINHAMENTO 
10. Ante o exposto, propõe-se considerar legais e determinar o registro dos atos de concessão de pensão civil integrantes deste processo, com fundamento nos arts. 71, inciso III, da Constituição Federal, 1º, inciso V, e 39, inciso II, da Lei 8.443/1992 e 260, § 1º, do Regimento Interno do Tribunal de Contas da União.
3.	Não obstante, o parecer à peça 15 do Ministério Público junto ao TCU (MPjTCU) teve posicionamento diverso, conforme a seguir transcrito:
Trata-se de processo consolidado com dez atos de pensões civis deferidas pela Imprensa Nacional, com pareceres pela legalidade emitidos pelo controle interno e pela Secretaria de Fiscalização de Pessoal - Sefip.
O servidor Jacob Seidel (peça 7) ingressou no serviço público em data anterior à promulgação da Emenda Constitucional 41/2003 e aposentou-se por invalidez em 12/11/1974.
Instituiu pensão em favor do cônjuge em 13/5/2013, ocasião em que já vigorava Emenda Constitucional 70/2012, que acrescentou à EC 41/2003 o art. 6º-A e seu parágrafo único, in verbis:
Art. 6º-A. O servidor da União, dos Estados, do Distrito Federal e dos Municípios, incluídas suas autarquias e fundações, que tenha ingressado no serviço público até a data de publicação desta Emenda Constitucional e que tenha se aposentado ou venha a se aposentar por invalidez permanente, com fundamento no inciso I do § 1º do art. 40 da Constituição Federal, tem direito a proventos de aposentadoria calculados com base na remuneração do cargo efetivo em que se der a aposentadoria, na forma da lei, não sendo aplicáveis as disposições constantes dos §§ 3º, 8º e 17 do art. 40 da Constituição Federal.
Parágrafo único. Aplica-se ao valor dos proventos de aposentadorias concedidas com base no caput o disposto no art. 7º desta Emenda Constitucional, observando-se igual critério de revisão às pensões derivadas dos proventos desses servidores.
Assim, o benefício deveria observar o critério da paridade, no entanto, os seus valores estão sendo reajustados incorretamente pelos índices previdenciários, conforme se observa da norma indicada no comprovante de rendimentos da pensionista, de fevereiro de 2020, (a) e do fundamento legal constante do ato Sisac (b) :
a) Amparo Legal: LEI 8.112/1990 - EC 41/2003 - LEI 10.887/2004
b) 3-1-0399-4 Pensão por morte, com valor do benefício igual à totalidade dos proventos percebidos pelo aposentado na data anterior à do óbito, até o limite máximo estabelecido para os benefícios do regime geral de previdência social, acrescido de setenta por cento da parcela excedente a este limite.
Esta Corte de Contas, ao apreciar a representação acerca do 'estudo sobre a existência ou não de paridade com a remuneração do servidor ativo das pensões decorrentes de aposentadorias concedidas anteriormente à Emenda Constitucional - EC 41/2003, bem assim daquelas decorrentes das aposentadorias concedidas com base no art. 3º da mencionada emenda constitucional', prolatou o Acórdão 2553/2013-TCU-Plenário, que decidiu, entre outras medidas, formular as seguintes orientações às unidades jurisdicionadas:
9.2. orientar os órgãos e entidades da Administração Pública Federal a observar as seguintes diretrizes na concessão de pensão:
 (...) 
9.2.3. constituem exceção à regra e continuam gozando do benefício de paridade (regra de exceção a partir da edição da Emenda Constitucional 41/2003) as pensões civis originadas por óbitos ocorridos a partir de 1º/1/2004 e que sejam decorrentes de:
 (...) 
9.2.3.2. aposentadorias por invalidez, para servidores que tenham ingressado no serviço público até 31/12/2003, com base no parágrafo único do art. 6.º-A da Emenda Constitucional 41/2003, incluído pela Emenda Constitucional 70/2012, observados os efeitos financeiros estipulados no art. 2º da EC 70/2012;
Transcreve-se, por oportuno, o voto condutor do Acórdão 6530/2014-TCU-Primeira Câmara, que tratou de caso semelhante:
5. Verifica-se que o ato de concessão em tela foi editado quando já se encontravam em vigência o art. 6º-A e seu parágrafo único, acrescidos à EC nº 41/2003 pela EC 70/2012, (...) 
6. Dessa forma, entendo que não é o caso de somente expedir determinação para que o órgão reveja a forma de atualização do benefício recebido pelo pensionista, mas de considerar o ato ilegal, de modo que seja enviado, via Sisac, novo ato devidamente corrigido relativamente ao seu fundamento legal, com indicação expressa da garantia da paridade entre os proventos da pensão e a remuneração do cargo que a instituidora inválida ocupava quando em atividade.
No caso vertente, a pensão civil não inclui, em seus fundamentos, a EC 70/2012, vigente na data da concessão do benefício, nem é reajustada pela regra da paridade. Em consonância com as decisões supracitadas, a concessão deve ser considerada ilegal.
Na edição do ato de alteração, com base na EC 70/2012, caso o valor dos proventos supere o teto dos benefícios do RGPS, a origem deverá observar as diretrizes fixadas pelo Tribunal de Contas da União para o recálculo da parcela redutora, sempre que houver mudanças na remuneração que serve de base de cálculo da pensão, nos termos do Acórdão 1293/2018-TCU-Plenário, cujo sumário dispõe o seguinte:
IRREGULARIDADE NOS CRITÉRIOS DE CÁLCULO DAS PENSÕES COM PARIDADE CONCEDIDAS A PARTIR DE 20/2/2004. EQUÍVOCO NA APLICAÇÃO DO REDUTOR ESTABELECIDO NO ART. 40, § 7º, INCISOS I E II, DA CONSTITUIÇÃO FEDERAL E REGULAMENTADO PELA LEI 10.887/2004.
- Nas concessões de pensões civis com paridade concedidas a partir de 20/2/2004, o redutor previsto na Lei 10.887/2004 deve ser recalculado sempre que houver reajuste nos benefícios do Regime Geral de Previdência Social ou na remuneração do cargo do instituidor da pensão, incluindo parcelas remuneratórias criadas após a concessão da pensão que sejam extensíveis aos pensionistas, em respeito ao estabelecido no art. 40, § 7º, incisos I e II, da Constituição Federal, c/c o princípio da isonomia.
O ato foi encaminhado em 14/7/2015, de modo que pode ser apreciado por este Tribunal, pois não houve o decurso do prazo decadencial previsto pelo Supremo Tribunal Federal, no âmbito do RE 636.553.
Ante o exposto, o Ministério Público de Contas manifesta-se pela ilegalidade da pensão instituída por Jacob Seidel (peça 7) e sugere determinar à unidade jurisdicionada que promova a revisão desta concessão, em observância ao art. 2º da EC 70/2012 e aos Acórdãos 2.553/2013 e 1.293/2018, ambos do Plenário, e encaminhe o novo ato, via e-Pessoal, para oportuna apreciação por este Tribunal.
Quanto aos demais atos, aquiesce à proposta oferecida nos autos pela unidade técnica.
É o Relatório.

não há.

Procurador Júlio Marcelo de Oliveira.

PESSOAL. PENSÃO CIVIL. BENEFÍCIO INSTITUÍDO POR SERVIDOR APOSENTADO POR INVALIDEZ. PENSIONISTA COM DIREITO À PARIDADE. BENEFÍCIO CALCULADO PELOS ÍNDICES PREVIDENCIÁRIOS. ILEGALIDADE DESSA CONCESSÃO. NEGATIVA DE REGISTRO. LEGALIDADE DOS DEMAIS ATOS. DETERMINAÇÕES.

PENSÃO CIVIL (PCIV)

Secretaria de Fiscalização de Pessoal (SEFIP).

Em exame, dez atos de pensão civil concedidas pela Imprensa Nacional.
2.	A Secretaria de Fiscalização de Pessoal (Sefip) , em instrução automatizada, propugna pelo registro dos atos (peça 13) .
3.	O Ministério Público junto a este Tribunal (MPjTCU) dissente, consoante parecer de peça 15, da unidade técnica quanto ao ato instituído por Jacob Seidel (peça 7) , ante a concessão do benefício com valores que estão sendo reajustados incorretamente pelos índices previdenciários.
4.	Data máxima vênia à instrução da unidade técnica, aquiesço ao entendimento exarado pelo Parquet, sem prejuízo de tecer breves considerações a seguir.
5.	De fato, o benefício instituído pelo Sr. Jacob Seidel, que aposentou-se por invalidez em 12/11/1974, foi concedido em 13/5/2013, período que já estava em vigor a Emenda Constitucional 70/2012. A referida emenda determinava que as pensões derivadas de proventos de servidores seriam calculadas com base na remuneração do cargo efetivo em que se deu a aposentadoria de seu instituidor.
6.	Ademais, conforme o Acórdão 2553/2013-TCU-Plenário, as pensões civis originadas por óbitos ocorridos a partir de 1º/1/2004  e que o instituidor do benefício tenha ingressado no serviço público até 31/12/2003, gozam do benefício de paridade como é o caso em questão.
7.	À vista disso, o Parquet observou que o benefício em questão não observa o critério da paridade devido e sofre reajustes incorretos pelos índices previdenciários, conforme se verifica no fundamento legal do ato Sisac. Desse modo, o ato deve ser considerado ilegal, com a consequente recusa de seu registro (v.g. Acórdão 12139/2018-TCU-Segunda Câmara, relator Ministro Jose Mucio Monteiro, Acórdão 9205/2017-TCU-Segunda Câmara, relator Ministro André de Carvalho e Acórdão 717/2016-TCU-Plenário, relator Ministro Vital do Rêgo) .
8.	Quanto ao posterior ato de alteração da pensão civil instituída pelo Sr. Jacob Seidel, também anuo ao posicionamento do MPjTCU, que transcrevo a seguir, in verbis:
Na edição do ato de alteração, com base na EC 70/2012, caso o valor dos proventos supere o teto dos benefícios do RGPS, a origem deverá observar as diretrizes fixadas pelo Tribunal de Contas da União para o recálculo da parcela redutora, sempre que houver mudanças na remuneração que serve de base de cálculo da pensão, nos termos do Acórdão 1293/2018-TCU-Plenário, cujo sumário dispõe o seguinte: 
IRREGULARIDADE NOS CRITÉRIOS DE CÁLCULO DAS PENSÕES COM PARIDADE CONCEDIDAS A PARTIR DE 20/2/2004. EQUÍVOCO NA APLICAÇÃO DO REDUTOR ESTABELECIDO NO ART. 40, § 7º, INCISOS I E II, DA CONSTITUIÇÃO FEDERAL E REGULAMENTADO PELA LEI 10.887/2004. 
- Nas concessões de pensões civis com paridade concedidas a partir de 20/2/2004, o redutor previsto na Lei 10.887/2004 deve ser recalculado sempre que houver reajuste nos benefícios do Regime Geral de Previdência Social ou na remuneração do cargo do instituidor da pensão, incluindo parcelas remuneratórias criadas após a concessão da pensão que sejam extensíveis aos pensionistas, em respeito ao estabelecido no art. 40, § 7º, incisos I e II, da Constituição Federal, c/c o princípio da isonomia. 
9.		Ressalto que o ato que ora se considera ilegal ingressou nesta Casa em 14/7/2015, sendo desnecessária a oitiva prévia do interessado, na forma do entendimento firmado no âmbito do Acórdão 587/2011-TCU-Plenário, bem como não houve o decurso do prazo decadencial previsto pelo Supremo Tribunal Federal, no âmbito do RE 636.553.
10.		Quanto aos demais atos, acompanho a instrução da unidade técnica e do MPjTCU, pela legalidade.
            Diante do exposto, voto no sentido de que este Colegiado adote a deliberação que ora submeto a sua apreciação.
TCU, Sala das Sessões Ministro Luciano Brandão Alves de Souza, em 30 de abril de 2020.
Ministro JOÃO AUGUSTO RIBEIRO NARDES 
Relator